---
title: "Índice Kappa de Cohen para evaluar coincidencia entre hotspots y áreas protegidas"
author: ""
output:
  github_document:
    toc: true
    toc_depth: 3
    fig_width: 9
    fig_height: 6
    df_print: kable
---

```{r setup, include=FALSE}
knitr::opts_chunk$set(
  echo = TRUE,
  message = FALSE,
  warning = FALSE,
  fig.path = "figuras/",
  dpi = 300
)
```

# Descripción del análisis

Este documento reproduce el análisis del **índice Kappa de Cohen**, utilizado para evaluar el grado de coincidencia entre dos clasificaciones espaciales. En este caso, el análisis puede usarse para comparar la presencia de **hotspots de riqueza** con la presencia de **instrumentos de conservación marina** o áreas protegidas.

El índice Kappa permite estimar si el acuerdo observado entre ambas clasificaciones es mayor al esperado por azar. Valores cercanos a 1 indican alto acuerdo, valores cercanos a 0 indican acuerdo similar al azar y valores negativos indican menor acuerdo que el esperado por azar.

# Script original

El siguiente bloque contiene el script original convertido a un documento reproducible para GitHub.

```{r script-original}
# ==== KAPPA entre dos capas binarias por hex ====
# Ejemplo: hotspot (riqueza) vs anp_bin (cobertura ANP)

library(sf)
library(dplyr)
library(janitor)   # para limpiar nombres y tablas  (opcional)
library(psych)     # cohen.kappa con IC
library(irr)       # kappa2 (alternativa)

# -------- 1) Cargar capa de hex con métricas --------
gpkg_path <- "hex_final.gpkg"   # <-- ajusta tu ruta
st_layers(gpkg_path)
layer_name <- "hex_con_metricas__hex_metricas"         

hex <- st_read(gpkg_path, layer = layer_name, quiet = TRUE) %>%
  janitor::clean_names()

# Checa qué campos tienes
names(hex)

# -------- 2) Seleccionar columnas binarias y filtrar --------
# Ajusta los nombres si difieren en tu base:
campo_a <- "hotspot"   # binario 0/1 
campo_b <- "anp_bin"   # binario 0/1 (p.ej. >= 30% ANP)

usar_filtro_use <- TRUE   # pon FALSE si no quieres filtrar por 'use'
umbral_use <- 1

df <- hex %>%
  st_drop_geometry() %>%
  { if (usar_filtro_use && "use" %in% names(.)) filter(., .data[["use"]] >= umbral_use) else . } %>%
  transmute(
    a = .data[[campo_a]],
    b = .data[[campo_b]]
  ) %>%
  mutate(
    a = as.integer(a),
    b = as.integer(b)
  ) %>%
  filter(!is.na(a), !is.na(b))

# Comprobación rápida
table(df$a, df$b)

# -------- 3) Matriz de confusión y métricas básicas --------
conf <- table(A = df$a, B = df$b)      # A = hotspot, B = anp_bin
conf

# Métricas descriptivas (tratando A=1 como "positivo"):
TP <- ifelse("1" %in% rownames(conf) && "1" %in% colnames(conf), conf["1","1"], 0)
FP <- ifelse("1" %in% rownames(conf) && "0" %in% colnames(conf), conf["1","0"], 0)
FN <- ifelse("0" %in% rownames(conf) && "1" %in% colnames(conf), conf["0","1"], 0)
TN <- ifelse("0" %in% rownames(conf) && "0" %in% colnames(conf), conf["0","0"], 0)

acc  <- (TP + TN) / sum(conf)                      # exactitud
sens <- ifelse((TP + FN) > 0, TP / (TP + FN), NA)  # sensibilidad (recall de A=1 respecto a B)
spec <- ifelse((TN + FP) > 0, TN / (TN + FP), NA)  # especificidad
ppv  <- ifelse((TP + FP) > 0, TP / (TP + FP), NA)  # precisión (PPV)
npv  <- ifelse((TN + FN) > 0, TN / (TN + FN), NA)  # NPV
prev_a <- mean(df$a == 1)                          # prevalencia de A=1
prev_b <- mean(df$b == 1)                          # prevalencia de B=1

list(
  confusion_matrix = conf,
  accuracy = acc,
  sensitivity = sens,
  specificity = spec,
  ppv = ppv,
  npv = npv,
  prevalence_a = prev_a,
  prevalence_b = prev_b
)

# -------- 4) Cohen's Kappa (con IC) --------
# Opción 1: psych::cohen.kappa (acepta matriz de 2 columnas o tabla)
ck <- psych::cohen.kappa(cbind(df$a, df$b))
ck



```

# Notas para reproducibilidad

Para que este documento funcione correctamente:

- Guarda `README.Rmd` en la misma carpeta que los archivos de datos requeridos por el script.
- Abre `README.Rmd` en RStudio.
- Presiona **Knit**.
- Se generará un archivo `README.md` con el código, resultados, tablas y gráficas visibles directamente en GitHub.

# Paquetes sugeridos

Si alguno de los paquetes no está instalado, puedes instalarlo con:

```{r instalar-paquetes, eval=FALSE}
install.packages(c(
  "dplyr",
  "tidyr",
  "ggplot2",
  "readr",
  "knitr",
  "rmarkdown"
))
```
